【裁判字號】    89,重上,170
【裁判日期】    900406
【裁判案由】    損害賠償
【裁判全文】
臺灣高等法院花蓮分院民事判決        八十九年度重上字第一七０號
      上  訴  人  甲○○營造有限公司
      法定代理人  乙○○
      訴訟代理人  丙○○
      被  上訴人  花蓮縣政府
      法定代理人  丁○○
      訴訟代理人  陳清華律師
右當事人間請求返還工程款等事件，上訴人對於臺灣花蓮地方法院中華民國八十九年
九月二十一日（八十九年度重訴更(一)字第二號第一審判決，提起上訴，本院判決如
左：
      主  文
上訴駁回。
第二審訴訟費用由上訴人負擔。
      事  實
甲、上訴人聲明：一原判決不利於上訴人部分廢棄。二上開廢棄部分，被上訴人在第
    一審之訴及假執行之聲請均駁回。三第一、二審訴訟費用由被上訴人負擔。其陳
    述除與原審判決書所記載者相同，予以引用外，補述摘要如左：
  一「解除契約」後之「回復原狀」請求權：
     被上訴人從未聲明解除契約，自無「回復原狀」請求權可言：
  二系爭工程合約第二十四條第二項前段「任意（不可歸責）終止契約」或後段「可
    歸責終止契約」後之「回復原狀」請求權：
    民法第二百六十三條未明文規定民法第二百五十九條「回復原狀」規定於「終止
    契約」準用之，故「終止契約」後無「回復原狀」請求權可言。
  三系爭工程合約第二十四條第二項前段「任意（不可歸責）終止契約」或後段「可
    歸責終止契約」後之「返還溢領工程款」請求權：
    (一)被上訴人未指明其「返還溢領工程款」請求權之法律依據，惟顧名思義「返還
      」之請求權，其性質為「回復原狀」請求權，但「終止契約」後無「回復原狀
      」請求權，故被上訴人應無「終止契約」後之「返還溢領工程款」請求權。
    (二)原審判決指被上訴人行使的「返還溢領工程款」請求權，係「任意（不可歸責
      ）終止契約」後之「損害賠償」請求權。但依系爭工程合約第二十四條第二項
      前段「任意（不可歸責）終止契約」並無「損害賠償」請求權之約定。故被上
      訴人應無「終止契約」後「損害賠償」性質之「返還溢領工程款」請求權，原
      審判決以被上訴人有系爭工程合約第二十四條第二項前段「任意（不可歸責）
      終止契約」後「損害賠償」性質之「返還溢領工程款」請求權，應屬違誤。
    (三)設若被上訴人係主張系爭合約第二十四條第二項後段「可歸責終止契約」後之
      「損害賠償」性質之「返還溢領工程款」請求權，被上訴人應先舉證證明上訴
      人公司有可歸責之原因，再依民法第二百十六條規定行使「損害賠償」請求權
      （參照最高法院五十五年台上字第一一八八號、五十五年台上字第二七二七號
      判例）。但「返還溢領工程款」請求權並非民法第二百十六條之「舊」賠償請
      求權，係「終止契約」後之「新」賠償請求權，故被上訴人應無系爭工程合約
      第二十四條第二項後段「可歸責終止契約」後之「損害賠償」性質之「返還溢
      領工程款」請求權。
    (四)系爭工程合約第二十四條第二項前段「可歸責終止契約」後之「損害賠償」請
      求權：被上訴人應先舉證證明甲○○公司有可歸責之原因，再依民法第二百十
      六條規定行使「損害賠償」請求權（參照最高法院五十五年台上字第一一八八
      號、五十五年台上字第二七二七號判例）。但被上訴人所指損害並非民法第二
      百十六條之「舊」損害，係「終止契約」後之「新」損害，故被上訴人應無系
      爭工程合約第二十四條第二項後段「可歸責終止契約」後之「損害賠償」請求
      權。
    (五)「不當得利」返還請求權：
      上訴人公司已依系爭工程合約施作至第三座、第四座沈箱相關工程，經過被上
      訴人之估驗計價為五千二百三十九萬零八百十元，故依約領取九成估驗款四千
      七百十五萬一千七百三十元。嗣被上訴人行使系爭工程合約第二十四條第二項
      前段「任意（不可歸責）終止契約」權，不僅不依約就上訴人公司已完成工程
      及已進場材料核實給價，反故意將其認為無利用價值之第三座、第四座沈箱相
      關工程（因被上訴人計劃變更施工法，上訴人公司已施作之第三座、第四座沈
      箱相關工程將棄置不用）不予辦理中途驗收，故被上訴人於終止契約後辦理中
      途驗收之金額僅有四千零七十五萬四千元，因此指上訴人公司溢領工程款六百
      三十九萬七千七百三十元。但此六百三十九萬七千七百三十元係上訴人公司施
      作第三座、第四座沈箱相關工程後依約領取之估驗款，並非「無法律上之原因
      而受利益」。被上訴人終止契約後不再按原施工法另行發包接續施工，致第三
      座、第四座沈箱相關工程遭棄置不用，亦不能使上訴人公司已施作工程，依約
      得請領承攬報酬之法律上原因消失。上訴人公司既無民法第一百七十九條規定
      不當得利情形，被上訴人應無「不當得利」返還請求權。
    (六)對於被上訴人主張上訴人委任其向花蓮港務局承租船渠並支出船渠使用費之事
      實自認為真正。
乙、被上訴人聲明：上訴駁回。二第二審訴訟費用由上訴人負擔。其陳述除援用原審
    判決書記載者外，補稱：
  一本件工程延宕多時，完工遙遙無期，上訴人一再模糊焦點，將遲未完工原因指為
    「氣候因素」，實則自第三座沈箱安放失敗後，上訴人用盡方法欲使第三座沈箱
    浮揚重新安放，均告失敗，經顧問公司前來瞭解評估，提出二項建議：一為於海
    底施工將沈箱漏洞填補，再以特殊工法使沈箱浮揚；一為就地將沈箱打掉，重新
    建造新沉箱安收，惟均因所需甚鉅，不敷成本，上訴人拒絕進場施工，此可由卷
    內原審被證十八有關新工法研討會議紀錄內記載「．．本公司三年來已虧損約三
    仟多萬元．．．」看出端倪，上訴人顧左右而言他，再三模糊事實爭點，洵不足
    信。
    本件系爭工程無法如期完工，乃因上訴人工作能力薄弱，作輟無常所致，氣候因
    素僅為藉口，與工程無法完工並無因果關係。且查，系爭工程歷經多年無法完工
    ，業經  鈞院八十五年度重訴字第一一九號判決認定係「可歸責於甲○○營造公
    司事由，非因氣候因素所致」確定在案，參酌八十八年度台上字第二二三０號判
    決要旨「法院於確定判決理由中，就訴訟標的以外當事人所主張之重要爭點本於
    當事人辯論之結果已為判斷時，除有顯然違背法令，或當事人已提出新訴訟資料
    足以推翻原判斷之情形外，同一當事人就與該重要爭點有關所提起之他訴訟，不
    得再為相反之主張，法院亦不得作相反之判斷，以符民事訴訟法之誠信原則。」
    本件就系爭工程延遲完工原因之重要爭點，上訴人並未提出新訴訟資料足以推翻
    前揭確定判決之判斷，前揭確定判決亦無違背法令，原審判決竟為相反之判斷，
    有違民事訴訟法上之誠信原則，殊值商榷。系爭工程因可歸責於上訴人事由遲延
    完工，依合約書第二十四條第二款後段，上訴人自應賠償被上訴人所受損害，即
    溢領工程款新台幣( 下同 )六、三九七、七三０元。
  二退步而言，縱認上訴人溢領工程款非屬被上訴人所受損害（即上訴人所謂非終止
    合約「前」的「舊」損害賠償請求權）；或認被上訴人行使者為合約書第二十四
    條第二款前段「任意終止權」。然查，雖民法第二百五十九條解除契約回復原狀
    之規定於終止契約不準用，然終止契約後，如有給付物之授受，非無不當得利之
    問題，此觀孫森焱教授於民法債篇總論略謂：「．．．惟終止與解除之效力所以
    不同者，終止之效力並無溯及效力。則在終止以前之契約關係，並不發生回復原
    狀之問題，終止以後則契約消滅，當事人間如有給付物之授受，惟有依不當得利
    之規定請求返還給付物．．．．。」自明；且查，兩造簽訂之合約書第二十四條
    第三款約定「依據前項終止合約時，已完工程部分經過「檢查合格」者，為甲方
    所有，甲方應按合約單價於終止合約十天內付乙方承包金額。」兩造既約定終止
    合約後，已完成工程部分經過「檢查合格」，甲方應按合約單價於終止合約十天
    內付乙方承包金額，是就上訴人溢領之工程款，依照合約書第二十四條第三款之
    反面解釋或不當得利之法律關係，上訴人甲○○公司均應返還被上訴人，其理至
    明。
  三至若，終止契約後並無回復原狀問題，亦為上訴人所自承，是上訴人主張終止契
    約之「溢領工程款」，性質為「回復原狀請求權」，前後矛盾，委無足採。
  四末查，上訴人不否認委任被上訴人向花蓮港務局承租船渠並代為支付船渠使用費
    二、七００、０００元之義務，然主張於保留工程款中扣抵，惟查，上訴人工程
    款尚且溢領六、三九七、七三０元，已如前述，是其主張扣抵云云，亦無足取。
    此部分爰追加依民法第五百四十六條第一項委任關係受任人代償費用請求權為訴
    訟標的。
      理  由
甲、程序方面：
一、本件係因工程承攬契約涉訟，而契約之履行地在花蓮縣壽豐鄉鹽寮村，依民事訴
    訟法第十二條之規定，契約履行地之台灣花蓮地方法院有管轄權，被上訴人向該
    院提起本件訴訟，經核尚無不合，上訴人於原審抗辯原審法院無管轄權，自無可
    取。
二、關於被上訴人主張上訴人受上訴人之委任，依委任關係向花蓮港務局承租船渠使
    用費所支出之必要費用二百七十萬元，因而訴訟判令上訴人償還部分，上訴人於
    原審雖未主張依民法第五百四十六條第一項為訴訟標的，惟其於原審已陳述及委
    任關係，則其得主張該項之法律關係即有不完足之情形，本院依民事訴訟法第一
    百九十九條之一第一項之規定行使闡明權後，此部分被上訴人追加民法第五百四
    十六條第一項之委任關係費用償還請求權為訴訟標的，合於民事訴訟法第四百四
    十六條第一項、第二百五十五條第一項第二款之規定，並先予明。
三、實體方面：
  一本件被上訴人於原審起訴主張：被上訴人於民國八十一年四月十二日，以招標方
    式發包「鹽寮船澳二期興建工程」，全部工程總價新台幣六千二百萬元（不含水
    泥）。工程內容為，興建東堤一百公尺（包括接頭二十公尺）、長二十公尺乘寬
    二十公尺乘高七公尺沉箱四座之製作、拖放，各型方塊及消波塊，計二、一四七
    塊之製作拋放、及後繼建港防波堤、碼頭、週邊公共設施工程。嗣由上訴人得標
    承攬，約定付款辦法為開工後每二％由被上訴人將上訴人在該期內完成之工程數
    量估驗計價、支付該期估驗價百分之九十，全部工程完成並經正式驗收，除保留
    工程總價百分之一作為工程保固金，上訴人應提供兩家以上經被上訴人認可殷實
    舖保之保證或金融機關之保證，保證人應負工程合約之一切責任。工程期限為二
    百工作天。而由天泰工程有限公司（下稱天泰公司，此部分未經上訴而告確定）
    、吉泰營造股份有限公司（下稱吉泰公司，此部分未經上訴而告確定）及華僑商
    業銀行股份有限公司苓雅分行（此部分未經上訴而告確定）為連帶保證人。有工
    程合約書及履約保證金保證書可稽。嗣上訴人自工程開工後，歷經四年之久，因
    未能確實掌握施工天候，致工程延宕，完工遙遙無期，被上訴人乃一再函催施工
    竟遭置之不理，繼而又函催保證人天泰公司及吉泰公司依約代為完成。亦無結果
    。不得已，被上訴人遂依工程合約書第二十四條第二款規定通知上訴人終止契約
    。各有被上訴人八十五年一月二十五日府農漁字第○一○五八○號函、八十五年
    三月五日府農漁字第○二五八一○號函及鹽寮船澳二期興建工程協調說明會紀錄
    暨吉泰公司八十五年三月十一日函、及八十五年四月二十日八五府農漁字第○四
    二四○四號函可按。上訴人於本件工程為部分之完成後，經被上訴人實發價款四
    七、一五一、七三○元，此有被上訴人營繕工程估驗應付工程款請示單、上訴人
    公司統一發票各影本乙紙可稽。嗣經被上訴人終止契約後，依規定辦理就地結算
    驗收結果，本件工程部分完成總價為四○、七五四、○○○元，亦有被上訴人八
    十五年六月七日八五府農漁字第○六三五○四號函、營繕工程結算驗收證明書各
    影本乙件及初驗紀錄影本二紙可證。按工作物已完成之部分，於定作人為有用者
    ，定作人有受領及給付相當報酬之義務，民法第五百十二條第二項固定有明文。
    惟依兩造工程合約第二十四條第三款「依據前項終終止合約時，已完成工程部分
    經過檢查合格者，為甲方（指被上訴人）所有。甲方應按合約單價於終止合約十
    天內付乙方（指上訴人甲○○公司）承包金額」規定以言，則乙方完成工程之部
    分，於定作人甲方並非有用，復經檢查不合格者，甲方自無受領及給付報酬之義
    務。因此承攬人溢領報酬者，定作人自得請求承攬人返還之。又上訴人已完成之
    工程經被上訴人終止契約就地結算驗收結果，其總價為四○、七五四、○○○元
    ，與此前被上訴人依工程合約第四條付款辦法，按已完成之工程數量估驗計價，
    已付之工程款相差六、三九七、七三○元，就此上訴人溢領工程款，該被告應與
    保證人天泰公司、吉泰公司負連帶返還責任。另上訴人因製作沉箱四座，而委
    任被上訴人向訴外人花蓮港務局承租船渠使用。依花蓮港務局代辦工程款通知單
    及代辦工程竣工報告驗收清單記載工程總價為四、六二八、七七八元。被上訴人
    為減少上訴人甲○○公司負擔，經多次協調，經花蓮港務局減少為二、七○○、
    ○○○元，並經被上訴人支付完畢，有被上訴人八十五年七月一日八五府農漁字
    第○七一三四三號函可證。前開船渠使用費，係在上訴人甲○○公司承攬本件工
    程款內，應由其負擔。其八十三年十月二十七日呂發字第○二四八號函雖同意由
    工程款項內扣繳支付，但因已無工程款可為支應，此部分上訴人亦應負給付之責
    ，為此主張依工程合約第二十四條第二款後段終止契約之損害賠償請求權及不當
    得利之法律關係訴請判令上訴人給付溢領工程款六、三九七、七三０元及代付船
    渠使用費二、七００、０００元（合計九、０九七、七三０元）上訴人則以：被
    上訴人於八十五年四月二十日以八五府農漁第○四二四○四號函聲明依工程合約
    第二十四條規定「終止」系爭合約，則被上訴人應無行使解除權後之回復原狀請
    求權可言。又兩造工程合約書第二十四條第二款規定：「甲方認為工程有終止之
    必要時，得解除合約全部或一部份，一經通知乙方，應立即停工，並負責遣散工
    人，其已完成工程，及已進場材料由甲方核實給價」。依此規定，被上訴人有「
    任意」終止系爭工程合約權利，但上訴人「已完成工程，及已進場材料」，被上
    訴人應核實給價。上訴人在被上訴人以八十五年四月二十日八五府農漁字第○四
    二四○四號函聲明「終止」系爭合約前，「已完成工程，及已進場材料」為全部
    工程八十三％，計五二、三九○、八一○元，上訴人僅領取其中九十％「估驗款
    」，計四七、一五一、七三○元，有被上訴人本件起訴狀中原證四八十三年六月
    之營繕工程估驗應付工程款請示單可考，上訴人並無溢領工程款。被上訴人指「
    依規定辦理就地結算驗收結果，系爭工程部分完成之總價為四○、七五四、○○
    ○元」，但兩造合約書第二十四條第二款既規定被上訴人任意終止合約後，上訴
    人『已完成工程及已進場材料』由被上訴人核實給價，豈會另有「就地結算驗收
    」之「規定」，被上訴人無視兩告造工程合約之規定另行援用不明之就地結算驗
    收之規定，將「已完成工程部分及進場材料」估驗計價之五二、三九○、八一○
    元，無端減為四○、七五四、○○○元，進而指上訴人應返還溢領工程款六、三
    九七、七三○元，亦乏依據。又上訴人係於八十二年五月三十一日第一次淤砂實
    測後，於八十二年六月二十一日開始清除淤砂（計清除淤砂一一' 二七四３Ｍ）
    ，於八十二年八月三日完成第一、二座沈箱拖放，再於八十二年八月六日拖放第
    三座沈箱時，因風浪超過一公尺高度，沈箱偏東二十度而告拖放失敗，只得等候
    適宜海上施工之天候，有被證五之被上訴人八十二年六至八月監工日誌影本可考
    。在八十二年十月東北季風期間開始前，均未候得適宜海上施工之天候，迄八十
    三年五月初東北季風期間結束，上訴人準備拖放第三座沈箱時，發覺淤砂更嚴重
    ，乃有上開八十三年五月二十五日第二次淤砂實測。上訴於八十三年六月二十六
    日開始清除淤砂（計清除淤砂五○' 五○○３Ｍ），準備拖放第三座沈箱，但一
    直等不到適宜海上施工之天候，有被上訴人八十三年六、七月、八十四年十二月
    之監工日誌影本可考（自八十三年六月三十日起，工作天均為一百二十四日）。
    另為澄清被上訴人所謂溢領工程款，實為「任意扣款」之主張，玆提出被上訴人
    八十三年六月之工程估驗單、八十五年六月中途結算驗收決結算書，並對照說明
    於後：在八十三年六月，上訴人已完成工程經被上訴人估驗者為五二、三九○、
    八一○元，其中防波堤工程部分關於四座沈箱之工程項目（見工程估驗單第二頁
    ），計有：「二○米二○米七米沈箱製作」四座。「沈箱拖放」二座（被上
    訴人八十八年九月二十八日狀第十五頁第五行誤以為已給付四座）。「一○－
    二○○Ｋｇ塊石拋放」七' 八八六３Ｍ（沈箱按放段基礎之拋石）。「沈箱基
    礎整平」一' 九二○３Ｍ。在八十五年六月，被上訴人行使其任意終止權後辦理
    之中途驗收為四○'七五四'○○○元，其中防波堤工程部分關於四座沈箱之工程
    項目（見中途結算驗收決結算書營繕工程結算明細表第三、四頁），計有：「
    二○米二○米七米沈箱製作」二座（減少二座）。「沈箱拖放」二座（未減少
    ）。「一○ˍ二○○Ｋｇ塊石拋放」五'四○六.五四３Ｍ（減少二' 四七九.
    四六３Ｍ）。「沈箱基礎整平」一' ○八六３Ｍ（減少八三四３Ｍ）。類此上
    訴人在八十三年六月已完成並經被上訴人估驗之工程，被上訴人在八十五年六月
    辦理中途驗收時，任意決定不在驗收之列，此即為二者數額不同原因。被上訴人
    將其任意決定不予驗收之工程，指為上訴人溢領工程款，訴請返還，無異主張其
    可任意單方決定扣款。又沈箱顧名思義本即應在海域中「浮沈」，上訴人將第三
    、四座沈箱製作完成後，拖航至指定按放地點附近準備按放，但在八十二年八月
    六日按放第三座沈箱失敗，長期等候適於海上施工之天候時，被上訴人在八十五
    年四月二十日聲明終止系爭工程合約，當時第三、四座沈箱並無「沈沒」於現場
    海域之事實，將第三、四座沈箱製作之工程款任意扣減，並無理由。再者，鈞院
    八十五年重訴字第一一九號確定判決引用台灣省交通處港灣研究所花蓮外海波高
    記錄，八十三年六月份，波高○公尺至○、五公尺，占百分之五七、七四，而每
    年有一百十五個工作天等資料而為判決，但沈箱按放之工程項目必須觀察到適宜
    之氣候條件後，先拖航沈箱六小時至按放海域，再進行歷時四小時之按放工作，
    已經系爭設計公司人員到庭證實，故必須有連續十小時以上適宜拖放沈箱之氣候
    條件，方可認定為拖放沈箱之工作天。上開港灣研究所波高記錄僅為百分比，無
    從認定波高○公尺至○、五公尺之氣候條件是否有連續十小時以上情形。且上開
    港灣研究所波高記錄地點係花蓮外海，並非系爭工程施工地點之壽豐鄉鹽寮港，
    應不能據以認定施工之壽豐鄉鹽寮港海域工作天之有無，進而判定上訴人有無未
    能確實掌握施工天候，致工程延宕之事實。上訴人當初長期等候拖放沈箱時，每
    日均檢具氣象資料，報請被上訴人監工勘驗施工海域，認定為不適宜按放沈箱之
    非工作天後，才繼續等候未進行拖放沈箱工作。系爭施工海域長期無適宜拖放沈
    沉箱氣候之事實，已經被上訴人現場監工日記記錄明確，被上訴人已用以辦理中
    途驗收完畢，有中途結算驗收決結算書可考。上訴人並無未能確實掌握施工天候
    ，致工程延宕之事實，系爭工程完工遙遙無期，應不可歸於上訴人。末查上訴人
    固應給付船渠使用費二、七○○、○○○元，但上訴人曾函請被上訴人自工程「
    保留款」五、二三九、○八○元中抵扣，被上訴人提起本訴，請求給付船渠使用
    費二、七○○、○○○元，並無必要。等語資抗辯。
  二本件首應審究者，在於被上訴人已否向上訴人為解除系爭承攬契約及終止契約是
    否正當。經查：本件上訴人於八十五年四月二十日以八五對農漁字第０四二四０
    四號承通知上訴人依合約第二十四條之規定終止系爭承攬契約，此有該公函在卷
    可稽，而對該終止承攬契約函上訴人於原審僅表示係被上訴人單方之意思表示，
    上訴人對之並無反對意思表示之權，故而未為反對之意思表示（見原審八十七年
    重訴二一號卷第一二九頁上訴人書狀所載），足見被上訴人上開終止合約之意思
    表示已到達上訴人。另終止契約只須以意思表示為已足，無須訴請（即上訴人所
    謂之聲明）法院裁判，上訴人所云被上訴人始經未「聲明」終止契約，即無足採
    。次查  依據兩造所訂立承攬合約第二十四條第二款約定，其內容為：「甲方（
    即被上訴人）認為工程有終止之必要時，得解除（應屬終止之誤）合約全部或一
    部分，一經通知乙方（即上訴人），應立即停工，並負責遣散工人，其已完成工
    程，及已進場材料由甲方核實給價。而乙方有左列各項之一者，甲方得終止本合
    約，甲方因此而受有損失，乙方應負賠償之責，如乙方無力賠償時，應由保證人
    賠償之。I乙方未履行本合約規則。II乙方能力薄弱，任意停止工作，或作輟無
    常，進行遲滯有事實者，甲方認為不能如期竣工時。」故被上訴人之終止合約權
    ，有上述兩種情況，其一為被上訴人隨時認有終止之必要即得終止合約；另一情
    況為上訴人任意停止工作，或作輟無常，進行遲滯有事實者，甲方認為不能如期
    竣工時。而觀諸揭合約之內容，如被上訴人行使前者之終止權，則此時不可歸責
    之承攬者已進場之材料及完成之工程，被上訴人皆有義務核實給付價款，如係後
    者情況有可歸責於承攬者之任意停止工作，或作輟無常，進行遲滯之事實者，不
    能如期竣工時，此時依合約同條第三款之約定，已完成之工程經檢查合格者，為
    被上訴人所有，被上訴人應依合約單價於終止合約十天內付承攬者金額，而本件
    上訴人於原審係主張本件工程之所以無法如期完工，乃因上訴人工作能力薄弱，
    作輟無常所致而應負損害賠償責任，並以上訴人溢領之工程款為其損害之金額，
    且以如認其行使者為承攬合約第二十四條第二款前段之任意終止權，上訴人所溢
    領者非被上訴人所受之損失，然為此終止後就地結算驗收核實給價，併主張上訴
    人所溢領之工程款被上訴人有不當得利之返還請求權而為競合訴之合併（見原審
    更(一)卷第七六頁被上訴人書狀、本院八十九年重上字第三四號上訴人書狀）。
  三查本件被上訴人主張任意停止工作，作輟無常，進行遲滯而不能如期竣工，雖舉
    上訴人公司自八十三年五、六月間即停工，而四個沈箱安放之工程只進行二個沈
    箱之安置妥當，其餘二座沈箱亦有拖行至鹽寮船澳現場，惟其中一座安置失敗，
    一座迄未動工安置，而沈箱要從花蓮港拖至鹽寮船澳，顯受風浪之影響較大，依
    合約之約定在０．五公尺以下（為注意規定）較安全，上訴人都已安然拖至現場
    ，豈有安置受天候之影響而遲遲未動工之理等語為攻擊方法；上訴人則辯稱其尚
    有二個沈箱置於現場待安置自認無訛，惟以其工程業已完成百分之八十三，並非
    如被上訴人所稱之百分之六十五，兩造之有工程完工百分比之計算差異，在於該
    二座沈箱是否計入完工之部分，被上訴人以該二座沈箱未安置故不計入完工之部
    分，上訴人則以二座沈箱業已製作完成，即應算入工程完工部分，故其工程完工
    為百分之八十三。再二座沈箱未安置，係因自八十三年七月起迄八十四年十二月
    止，颱風不斷，接著係東北季風，海事工程需靠天候、海象，不如陸上工程之容
    易施作，該段時期連續海浪浪高達一米以上，即使有可施作之天候，亦僅一、二
    天而已，然沈箱之安置少則七日，多則要有連續十日之工作天，始可完工，故無
    可施作之機會，有被上訴人之監工報告，至八十四年十二月底，其尚有七十三日
    之工作天可供施作，未有作輟無常之情事，有被上訴人經管之公務人員核章之每
    日監工報表可稽。至於台灣省政府交通處港灣技術研究所所提供之海象報告中之
    海浪，係在花蓮港所測量，該港深二十公尺與鹽寮船澳之海深七公尺之深度不同
    ，再上開研究所係每一小時測量二十分鐘，其餘四十分鐘未測量，未達客觀之標
    準。客觀環境既有不同，尚難以該海象報告中之海浪為準據作為施作之依據等語
    。
  四經查，天候情形如下：
    八十二年六月二十一日、二十二日、二十九日、三十日、七月九日、十一日、十
    三日、十四日、十五日、十九日、二十日、二十一日、二十二日、二十七日、二
    十八日、二十九日、八月二日、三日、四日、五日（二十四小時作業）有淤沙清
    除，而八十二年七月十六日第一座沈箱安置完成，第二座沈箱於八十二年七月二
    十二日安放，八月六日要安放第三座沈箱，浪高超過一公尺，致沈箱偏東二十，
    需重新抽水安置，並預於當夜退潮時趕工，至晚上十點起因羅賓颱風影響海上風
    浪增強，無法施工導致第三號沈箱傾斜三十，需連續七天以上之良好氣候始能打
    撈浮揚。接著在八十二年八月份有塔沙颱風、費南颱風、溫若那颱風、揚希颱風
    、羅拉颱風、亞伯颱風、且自羅賓颱風後連續有七個颱風形成造成海上風浪不穩
    定至八十二年九月間仍無法續其後繼工作，進度無法推進。九月二十日為沈箱打
    撈，因浪大未完成，有六級以上之陣風，無法施工。此時已施作之工作天為一一
    四天，其後奉准自八十二年九月一日至八十三年四月三十日停工，迄八十三年五
    月一日開工後又因有六級以上之陣風無法施工，除於八十三年五月十二日、六月
    九日、十日、十一日、二十三日、二十四日、二十五日、二十七日、二十九日、
    三十日，共計花用一二四之工作日，餘工作日七十六日未用。之後不是提姆颱風
    過境及繕後之整理，否則即是東北季風高之影響，而無法施作。八十四年三、四
    月後又受六級風之影響而無法施工，有花蓮縣政府經技佐戊○○、技士塗裕程、
    漁業課長巫達雄所核章製作之現場施工日誌可佐。且在八十四年四至六月最風平
    浪靜時，亦偶有一、二日之六陣風八轉四級，浪高三轉一公尺，有交通部中央氣
    象局花蓮氣象站之近海漁業氣象預報表可考（置証物袋內）。
  五証人戊○○即承辦本件工程之現場監工人員於原審亦到庭証述：海上施工與陸上
    施工不同，海上施工需注意風浪級數，本件工程確實因天候因素而不能施工。因
    工程地點比較近，所以都有每天去現場巡視。東北季風期廠商幾乎全部搬走，東
    北季風過後，我們都有行文承包商，請承包商調派機械人員進場待命，等待可施
    工之天候狀況之即施工。季風期大約每年十一月至次年二、三月有時可能會延長
    ，他們有進場待命，那一年剛好有十幾個颱風來，所以停了一年多，沒有進場施
    工等語。至於戊○○於原審八十八年十一月二十三日言詞辯論庭呈八十一年四月
    至八十四年七月之監工日誌時証稱，在八十三年四月三十日及五月七日及停工一
    年半之時間均有催廠商趕工，提出趕工計劃等語，惟查上開監工日誌，確有記載
    陣風六級、颱風及冬季東北季風之影響，而列為不能施工之日。且徵諸被上訴人
    以八十三年五月二十四日八十三府農漁字五一一六三號以該地區天氣及海況良好
    ，催告盡速趕工並提趕工計畫，惟八十三年五月份上訴人在可工作之日數下，有
    工作十日，並非怠於施作。其後即因颱風來襲，且監工人員亦認無天候可施作，
    且被上訴人亦以八十四年一月十八日八十四府農漁字第六七０四號亦承認無氣候
    可供施工，且施工期限餘七十六日。八十四年二月十日亦僅催告以機具人員進場
    待命，俟天候海況許可立即趕工。可知被上訴人亦知天候海象不許可施工，並非
    上訴人故意不施工。就工程之延宕是否可歸責於上訴人，被上訴人以原審八十五
    年度重訴字第一一九號之確定判決所認定之事實為證。查其內容乃以台灣省交通
    處港灣研究所花蓮外海波高紀錄，認定上訴人有足夠的施工天數而未施工係可歸
    責。惟是否有完足的施工天數，不能僅依該海域之天候、海象、波高來判斷。施
    工之現場環境，其範圍為該海域之小部分；故所謂的波高紀錄乃以大數法則測定
    之平均值，非即等同於具體特定之現場環境。從而具體之有無施工環境，於施工
    現場之人最為了解，若有此等之人為判斷紀錄，當較可信。今被上訴人派有監工
    人員於工程現場監工，依工程合約第九條第二款規定，監工人員有審核上訴人提
    出之工程進度表及監督實際施工之責任及權力，且現場施（監）工日誌皆經施工
    、監工雙方簽章，此種經雙方認同之工程現場能否施工的工作天數較為可採。是
    上訴人主張合約有效期間內，工程現場未有足夠的工作天數，其未能履約係不可
    歸責，已提出上開新訴訟資料為證，且足以推翻上開前案之判斷，此部分事實之
    認定本院自不受前案判斷之拘束。依上所述，本件未能如期完工既不可歸責上訴
    人，則被上訴人以上訴人任意停工、斷續施工、延宕工程之進行之歸責事由，依
    據合約第二十四條第二款後段可歸責於上訴人之事由終止合約，尚嫌無據。惟被
    上訴人依該條款前段亦有不可歸責上訴人事由之隨時終止權，則此時已完成工程
    ，及已進場材料即應由被上訴人核實給價。
  六核實給價方面：依工程合約第四條第一款所謂「工程開工後每2%由甲方將乙方在
    該期內完成之工程數量估驗計價，支付該期估驗計價百分之九十。」為各期工程
    分期給付之條件及給付方式，並非終止合約時之核實驗收程序，否則被上訴人當
    不致只支付百分之九十。此觀之工程合約第四條第二款「全部工程完成並經正式
    驗收－－－其餘工程款，尾款結清」益明。而終止合約，必當理清終止時之權利
    義務關係；換言之，亦須正式驗收，結算各種款項，有未給付之工程款應為給付
    。否則即不符合上開契約條款所謂的「核實給付」。上訴人輒以估驗應付工程款
    請示單及工程估驗單等為證據，認其並無溢領工程款；然觀「估驗」二字即知其
    並非正式驗收程序，而實質上依前述契約條款之解釋，亦並不適合作為終止合約
    時，核實給付之證據。故依上訴人所提證據尚不能憑以認定無溢領工程款之事實
    。相較之下，被上訴人以工程初驗紀錄及工程複驗紀錄計算應付工程款總額應屬
    可採：再由合約第十九條乙－「初驗採全面檢查方式辦理為原則由初驗人員依
    據本契約（含十四條所包含附件）及竣工圖說丈量構造體明視部分之高度、位置
    、尺寸及數量，對隱蔽部分必要時得拆驗或化驗製作紀錄，乙方不得異議」及
    「複驗（正式驗收）採抽查方式辦理為原則，由驗收人員視實際需要抽丈構體明
    視部分之高度、位置、尺寸及數量與拆驗或化驗並查核施工中之查驗及評估等紀
    錄後製作複驗紀錄」等規定，皆係實質的、整體的驗收，益證此等程序適合採為
    終止合約後之核實結算程序。則上訴人主張終止合約就地結算時，任意決定不將
    於估驗程序已估驗之第三、四座沉箱算入驗收之列為不當，即無理由。蓋複驗過
    程依上開合約第十九條乙－約定自得且應重新審視檢查，不合格者自應剔除。
    該二座沉箱既未成功安放，而沉浮於海域中（八十二年八月六日要安放第三座沈
    箱，浪高超過一公尺，致沈箱偏東二十，需重新抽水安置，並預於當夜退潮時趕
    工，至晚上十點起因羅賓颱風影響海上風浪增強，無法施工導致第三號沈箱傾斜
    三十），此有被上訴人所提之照片可考，且浮沈於海域中之沈箱，需費時、費力
    及專業之技術始可打撈上岸，就花費之經費應無可計量，且觀諸上訴人將該座沈
    箱安置失敗後，迄被上訴人行使終止契約權之八十五年四月二十日，歷經二年八
    月餘，上訴人皆未能將之打撈上岸，可見其工程之浩大，故比起尚未組裝之材料
    ，對被上訴人更無益處，亦即進場之未組裝、使用之材料，被上訴人核實給價，
    即可對之利用，而沈入海域中之沈箱，給價後對被上訴人並無助益，此觀八十四
    年十一月二十八日鹽寮船澳二期興建工程已完成之新工法預算書圖研討會有將第
    三、四座沉箱位置（長四十公尺）全部改為方塊式堤之議自明。故該二座沈箱不
    應算入核實給價之列。依兩造工程合約規定終止契約，辦理就地結算驗收結果，
    本件工程部分完成工程之總價為四○、七五四、○○○元，亦即上述上訴人已完
    成工程及進場材料，分別經驗收及檢查合格之總價，僅值四○、七五四、○○○
    元，要無與估驗款尚有五、二三九、○八○元差額之存在。則上訴人就已完工部
    分工程數量估驗計價付款而受領之四七、一五一、七三○元（此部分為上訴人不
    爭之事實）與被上訴人應核實給價總額四○、七五四、○○○元之差額六、三九
    七、七三○元，此部分上訴溢領之差額其受領時雖有法律上之原因，惟契約終止
    後經核實給價（扣除已完成安置失敗之二座對被上訴人無益部分之價額）其法律
    上之原因已不存在，此部分被上訴人依不當得利之法律關係訴請判令上訴人返還
    ，及被上訴人就代償船渠使用費二、七００００元於本院變更訴訟標的依民法第
    五百四十六條第一項規定訴請上訴人償還，此部分上訴人就被上訴人所主張之原
    因事實既自認為真正，而其主張尚有工程未領餘款可資抵充為無理由既如上述，
    從而上訴人應付被上訴人不當得利六、三九七、七三０元及依委任關係應償還船
    渠使用費二、七００、０００元，合計九、０九七、七三０元及自訴狀繕本送達
    翌日（起訴狀繕本送達日為八十七年四月一日）即八十七年四月二日起至清償日
    止按年息百分之五計算之利息，即屬有據（另保固全部分之請求經判決上訴人勝
    訴確定）。應予准許。本件原審既認被上訴人依兩造訂立之承攬工程合約第二十
    四條第二款前段（不可歸責於上訴人之事由）終止合約為有理由，乃竟以被上訴
    人依上開合約條款後段（可歸責於上訴人之事由）請求損害賠償為有理由而為上
    訴人敗訴之判決，其所持理由雖有不當，惟依上述說明，其判決上訴人敗訴之結
    論並無不當（含依兩造聲請分別酌定相當擔保金額宣告准為或免予假執行）仍應
    予維持，本件上訴人之上訴核無理由，應予駁回。
據上論結：應依民事訴訟法第四百四十九條第二項、第七十八條，判決如主文。
中      華      民      國    九十      年      四      月      六      日
                                    審判長法官  謝  志  揚
                                          法官  何  方  興
                                          法官  蔣  有  木
右為正本係照原本作成。
如對本判決上訴，須於判決送達後二十日內向本院提出上訴狀，其未表明上訴理由者
，應於上訴後二十日內向本院提出上訴理由書狀（均須按他造當事人之人數附繕本）
上訴時應提出委任律師或具有律師資格之人委任狀；委任有律師資格者，另應附具律
師及格證書及釋明委任人與受任人有民事訴訟法第四百六十六條之一第一項但書或第
二項（詳附註）所定關係之釋明文書影本。
                                    法院書記官  陳  有  信
附註：
民事訴訟法第四百六十六條之一（第一項、第二項）：
對於第二審判決上訴，上訴人應委任律師為訴訟代理人。但上訴人或其法定代理人具
有律師資格者，不在此限。
上訴人之配偶、三親等內之血親、二親等內之姻親，或上訴人為法人、中央或地方機
關時，其所屬專任人員具有律師資格並經法院認為適當者，亦得為第三審訴訟代理人
中      華      民      國    九十      年      四      月      六      日


司法院資訊處製作；財團法人民間司法改革基金會備份。
